---
title: "Avaliação 1 - SME0821"
author: "Matheus Victal Cerqueira"
date: "30/05/2021"
output: pdf_document
---

```{r setup, include=FALSE}
knitr::opts_chunk$set(echo = TRUE)
```


## Introdução

Abaixo apresenta-se uma solução para algumas das questões da avaliação 1 da disciplina Análise de SObrevivência e Confiabilidade (SME0821).

## Questão 3

Como o estimador K-M é um excelente estimador não paramétrico, principalmente para pequenas amostras, sendo um EMV, apresentando distribuição assintótica normal e sendo consistente sob certas condições, iremos estimar $S(3)$ e obter um intervalo de confiância para tal estimativa utilizando-se dele.

```{r}
defaultW <- getOption("warn") 

options(warn = -1) 

rm(list=ls(all=TRUE))

# Bibliotecas
library(survminer)
library(survival)
library(ggfortify)

# Tempos de vida observados
tempos <- c(1,2,2,2,3,3,4,5,6,7)
# Indicador de falha (1: falha, 0 :censura)
censuras <- c(1,1,1,0,1,0,1,0,1,0)


# Ajuste por meio de um estimador de Kaplan-Meier
fit1 <- survfit(Surv(tempos,censuras)~1)

summary(fit1)

```
Pelos resultados, podemos concluir que:

\begin{center}
$\hat{S}(3) = 0,583$ e $IC[\hat{S}(3), \gamma = 95\%]= [0,3396;1,000]$
\end{center}

Utilizando-se do estimador de Nelson-Aalen:

```{r}
# Estimativa Nelson-Aalen
fit <- survfit(coxph(Surv(tempos,censuras) ~ 1))

summary(fit)
```
Percebe-se que a estimativa e o intervalo de confiânca são próximos pelos dois tipos de estimadores diferentes.

## Questão 6

```{r}
h <- function(x){
  return((2*exp(-2*x) + 4*exp(-4*x) - 6*exp(-6*x))/(exp(-2*x) + exp(-4*x) - exp(-6*x)))
}

p <- ggplot() + xlim(0,10)

p +
  geom_function(aes(colour = "h(t)"), fun = h, size = 1) +
  xlab("t") +
  ylab("h(t)") + 
  
  theme_grey(base_size = 20)
```
Assim sendo, $h(t)$ é unimodal.

## Questão 8

Justificativa: A menor função $H(t)$ para qualquer $t>0$ é a correspondente ao tratamento com quimioterapia e radioterapia. Assim sendo, sua função de sobrevivência irá decrescer mais devagar do que as outras em todos os pontos analisados de $t$, tendo-se em vista a seguinte relação:

\begin{center}
$S(t) = exp\{-H(t)\}$
\end{center}

Assim sendo, a área abaixo da curva de sobrevivência correspondente ao tratamento com qiuimioterapia e radioterapia será maior do que as outras, conferindo-a um maior valor de $E[T]$ (tempo médio de recediva).

## Questão 9

Resposta: Falso

Justificativa: O teste Logrank se trata de um teste não paramétrico, pois não há nenhuma pressuposição sobre a distribuição probabil[istica dos dados de interesse na aplicação de tal teste.

## Questão 10

```{r}
# Grupos
k <- 4
# Graus de liberdade
graus <- k-1
# p-valor
pchisq(10.62, df = graus, lower.tail = F)
```


Obs.: dados da submissão 

Submissão

Avaliação de Meio Semestre - Informações sobre a Submissão

Nome do Curso 	SME0821_Turma01_1Sem_2021_ET

Criado por 	Vicente Garibay-Cancho

Título da Avaliação 	Avaliação de Meio Semestre

Número de Submissões Restantes 	0 out of 1

Número de Confirmação 	70581-5764-47002b01-c3f2-40b2-87cf-cb8d03d46e88-Sun May 30 18:58:40 BRT 2021

Submetido 	30/05/2021